【裁判字號】    94,訴,4067
【裁判日期】    951123
【裁判案由】    綜合所得稅
【裁判全文】
臺北高等行政法院判決
                                  94年度訴字第04067號
                              .
原      告  甲○○
訴訟代理人  丙○○
被      告  財政部臺北市國稅局
代  表  人  許虞哲（局長）住同上
訴訟代理人  丁○○
上列當事人間因綜合所得稅事件，原告不服財政部中華民國94年
11月11日台財訴字第09400510900 號訴願決定，提起行政訴訟。
本院判決如下：
    主  文
原告之訴駁回。
訴訟費用由原告負擔。
    事  實
一、事實概要：
    緣原告民國（下同）87、89及90年度綜合所得稅結算申報，
    列報其本人對洽響樂團之捐贈列舉扣除額分別為新臺幣（下
    同）550,000 元、200,000 元及330,000 元，被告初查以其
    對洽響樂團之捐贈，未能提示資金流程暨其他相關證明文件
    ，遂否准其認列捐贈列舉扣除額分別為537,545 元（87年度
    捐贈總額以綜合所得總額20％為限）、200,000 元及
    330,000 元，乃核定原告87年度綜合所得總額為4,487,725
    元，淨額為3,756,152 元，發單補徵稅額164,878 元；89年
    度綜合所得總額為3,932,041元，淨額為2,994,273 元，發
    單補徵稅額82,039元；90年度綜合所得總額為3,781,003 元
    ，淨額為2,965,050元，發單補徵稅額189,902 元。原告對
    否准87、89及90年度捐贈列舉扣除額分別為537,545 元、
    200,000 元及330,000 元不服，申請復查，未獲變更，提起
    訴願，經遭駁回，遂提起行政訴訟。
二、兩造聲明：
  (一)原告聲明：
    1.訴願決定、原處分均撤銷。
    2.訴訟費用由被告負擔。
  (二)被告聲明：
    1.駁回原告之訴。
    2.訴訟費用由原告負擔。
三、兩造之主張：
  (一)原告主張之理由：
    1.依租稅法定主義，原告申報87、89及90度綜合所得列舉捐
      贈本土演藝團體，已經被告查核認定符合所得稅法第17條
      第l 項第2 款第2 目第l 小目規定，符合教育、文化、公
      益、慈善機關或團體免納所得稅適用標準之捐贈，可以列
      舉扣除，核發給原告核定通知書在案，但事隔多年後，被
      告突然單方面曲解演藝團體之屬性，將本土演藝團體認為
      係營利事業，報經財政部於92年6 月2 日發布台財稅字第
      0000000000號行政解釋令，將本土演藝團體納為營利事業
      ，但此一未經界定本土演藝團體屬性及宣導程序之錯誤法
      令，經過中華民國演藝協會反映意見後，財政部於94年9
      月9 日發布台財稅字第094004567370號令，除不再適用上
      述錯誤法令外，尚可追溯以前之捐贈認定事實，原告87、
      89及90度綜合所得列舉本土演藝團體捐贈，當然可以認定
      ，然而財政部訴願決定理由第2 項，仍引用財政部廢止之
      92年6 月2 日台財稅字0000000000號令，令原告無法信服
      。
    2.有關被告復查決定書理由三前段所述：「洽響樂團經本局
      查核其87年至90年度之結算申報，以其支出用項目均係取
      自其他樂團之演出費用收據，復無薪資扣繳資料，且成立
      迄今均無自有團員演出等不合常情，顯未符其原始設立宗
      旨之事實。」。有關監督非營利機構（例如：洽響樂團）
      ，即時予以糾正或取消其開立收據之權，應為主管機關之
      責，若認為該樂團帳目不清，開立收據非事實，進而否定
      原告捐贈之事實，實違政府給予人民租稅優惠，鼓勵人民
      捐款從事公益活動原意。
    3.被告復查決定理由三後段所述：「洽響樂團之收據純屬證
      明‧‧‧，按之所述接受捐款之處理方式，顯有違一般常
      情，‧‧‧審其迄未提示要證之相關帳證以實其說。」乙
      節，原告自獲知復查及訴願結果，過程中不斷向洽響樂團
      負責人乙○○表明歷年來均依法申報各項所得，確有捐款
      之事實，不容被扣追所得。茲再述明整個捐款過程並補附
      相關資金流程憑據以供佐證。洽響樂團每年不定期邀請
      原告觀賞本土傳統表演藝術活動，原告於活動後，出於個
      人意願給予不定額之小額捐款，數額均由洽響樂團登載，
      或在年度終了交付整額現金，並開具三聯式收據以茲作為
      捐贈之列舉扣除額。洽響樂團負責人乙○○，提供原告
      現金存款至洽響樂團公開募款台北銀行000000000000帳戶
      紀錄，並檢附於存款當日開具之收據以為憑證及原告於開
      立收據日期前後第一銀行帳戶資金進出紀錄：(1)87年：(甲)
      洽響樂團帳戶：收據日期87年8月11日—捐款150,000元（
      87年8月26日存入現金）；收據日期87年12月11日—捐款
      200,000元（87年12月11日存入現金）；收據日期87年12
      月23日—捐款200,000元（87年12月23日存入現金）(乙)原
      告第一銀行帳戶：87年8月11日—提領150,000元；87年12
      月11日—提領200,000元；87年12月23日—提領200,000元
      。(2)89年：(甲)洽響樂團帳戶：收據日期89年10月31日—捐
      款200,000元（89年10月31日存入現金）。(乙)原告第一銀
      行帳戶：89年9月22日—提領430,000元；89年10月25日—
      提領100,000元。(3)90年：(甲)洽響樂團帳戶：收據日期90
      年5月2日—捐款230,000元（90年5月2日存入現金）；收
      據日期90年5月31日—捐款100,000元（90年5月31日存入
      現金）。(乙)原告第一銀行帳戶：90年4月2日—提領
      370,000元。被告認大額現金捐贈，必須支票兌現或有資
      金流程之匯款紀錄，茲檢附原告捐款流程紀錄。
  (二)被告主張之理由：
    1.按「按前3 條規定計得之個人綜合所得總額，減除下列免
      稅額及扣除額後之餘額，為個人之綜合所得淨額：一、免
      稅額‧‧‧二、扣除額：納稅義務人就下列標準扣除額或
      列舉扣除額擇一減除外，並減除特別扣除額：（一）標準
      扣除額‧‧‧（二）列舉扣除額：1 捐贈：對教育、文化
      、公益、慈善機構或團體之捐贈總額最高不超過綜合所得
      總額20% 為限。‧‧‧」為所得稅法第17條第1 項第2 款
      第2 目第1 小目所明定。次按「當事人主張事實須負舉證
      責任，倘其所提出之證據不足為主張事實之證明，自不能
      認其主張之事實為真實。」改制前行政法院36年度判字第
      16號判例可資參照。
    2.本件原告於辦理87、89及90年度綜合所得稅結算申報時，
      申報其各該年度捐贈列舉扣除額分別為910,000 元、
      602,000 元及630,000 元（90年度有50,000元為年費，非
      屬捐贈性質），其中原告各該年度對洽響樂團之捐贈收據
      分別為550,000 元、200,000 元及330,000 元；案經被告
      原核定以原告未能提示其對洽響樂團捐贈之資金流程暨其
      他相關證明，實難證明原告確已如數捐款為真實，被告遂
      否准其認列系爭捐贈列舉扣除額分別為537,545 元、
      200,000 元及330,000 元。
    3.原告訴稱洽響樂團每年不定期邀請原告觀賞本土傳統表演
      藝術活動，活動後出於個人意願給予不定額之現金小額捐
      款，數額均由洽響樂團登載或在年度終了交付整額現金，
      並開具三聯式收據作為捐贈之列舉扣除額；經洽響樂團負
      責人乙○○，提供原告現金存款至洽響樂團公開募款之台
      北銀行000000000000帳戶紀錄，並檢附於存款當日開具之
      收據以為憑證，及原告於開立收據日期前後第一銀行帳戶
      資金進出紀錄云云。惟：洽響樂團經被告查核其各年度
      之結算申報，以其支出費用項目均係取自其他樂團之演出
      費用收據，復無薪資扣繳資料，且成立迄今均無自有團員
      演出等不合常情，顯有未符其原始設立宗旨之事實，乃依
      法通知該樂團提供系爭捐款入帳記錄暨相關憑據資料供核
      ，惟迄未能提示，雖經該樂團負責人乙○○提出書面稱述
      ：財團法人景德鎮文教基金會（下稱景德鎮文教基金會）
      為洽響樂團之扶植者，該基金會接受政府單位及民眾文化
      捐款時，即開立三聯式之收據，第1聯交捐款人，第2聯交
      洽響樂團，第3聯由該基金會存查，因捐款人鑑於該基金
      會之捐款收據上只記載為執行公益文化款，而政府許可該
      基金會從事推展傳統陶藝、園藝、茶藝、音樂等多項文化
      業務，捐款人深怕要傳承臺灣鄉土音樂文化之捐款，被該
      基金會流為他項陶藝、園藝、茶藝使用，乃強烈要求該基
      金會委辦鄉土音樂之團體即洽響樂團，開給用途證明收據
      ，因此洽響樂團之收據純屬用途證明，此有洽響樂團負責
      人乙○○之書面說明等資料影本附卷可按；按之所述接受
      捐款之處理方式，顯有違一般常情外，又與洽響樂團歷年
      收入均數倍高於景德鎮文教基金會之事實不相吻合，則其
      徒托之言，本已無從信實，審其迄未提示要證事實之相關
      帳證以實其說，要難謂為原告有利之主張。洽響樂團雖
      經臺北市政府文化局於93年間將「臺北市演藝團體輔導規
      則」呈報行政院准予備查，演藝團體明確定位為非營利事
      業團體，惟被告查得洽響樂團當年度對於支出費用項目之
      列報與事實不合，且該樂團復違反協力查實捐贈收入之義
      務，則原告雖舉各該年度對洽響樂團之收據，即難僅以該
      收據為私文書性質，而得認已存在系爭捐贈行為之事實；
      至洽響樂團雖係依法成立之團體，惟其開具載有「捐助」
      字樣之收據乃屬私文書性質，則在一般社會經驗法則下，
      數萬元以上之鉅大金額，如非以款項匯入受贈者銀行帳戶
      方式，就是以支票交付受贈者兌領，其必有資金流程可查
      ，則原告以洽響樂團開具之收據列報為年度綜合所得稅之
      捐贈列舉扣除額，如經被告向洽響樂團查無入帳並用作公
      益用途之事證，自應由原告負舉證責任，以證明其確有捐
      贈款項之事實。原告於復查階段主張「有將捐款存入洽
      響樂團銀行帳戶」，復於訴願階段訴稱為「不定期受邀觀
      賞本土傳統表演藝術，活動後出於個人意願給予不定額之
      現金小額捐款，再於年終開具三聯式捐贈收據」，惟於提
      起本訴時仍訴稱「不定額之現金小額捐款」，卻提供大筆
      整額之「現金提領」及「現金存入」之所謂資金流程，顯
      見原告並無實際捐贈之事實，才會前後齟齬不一，此有原
      告之復查申請書、訴願書、行政訴訟狀等影本附卷可按；
      又原告提供大筆整額之「現金提領」及「現金存入」之日
      期、金額，其大部份均不相吻合，縱使87年12月11日原告
      有自其第一銀行00000000000帳戶提領200,000元現金，惟
      其提領現金究係作何用途，且原告如何證明與洽響樂團設
      於台北銀行000000000000帳戶同日期存入之現金200,000
      元有其關連性，而得認屬同一筆現金。是依改制前行政法
      院36年判字第16號判例意旨，則原告所提出之證據不足為
      主張事實之證明，自不能認其主張之事實為真實，尚難依
      首揭規定核認系 爭捐贈列舉扣除額。從而，被告原核定否
      准原告列報87、89及90年度對洽響樂團之捐贈扣除額分別
      為537,545元、200,000元及330,000元，徵諸首揭規定，
      並無違誤。
    理  由
一、本件訴訟繫屬中被告代表人張盛和，改為許虞哲擔任，茲據
    新任代表人具狀承受訴訟，核無不合，應予准許。
二、按「按前3 條規定計得之個人綜合所得總額，減除左列免稅
    額及扣除額後之餘額，為個人之綜合所得淨額：一、免稅額
    ‧‧‧。二、扣除額：納稅義務人就左列標準扣除額或列舉
    扣除額擇一減除外，並減除特別扣除額：（一）標準扣除額
    ‧‧‧。（二）列舉扣除額：1 捐贈：對教育、文化、公益
    、慈善機構或團體之捐贈總額最高不超過綜合所得總額20%
    為限。但有關國防、勞軍之捐贈及對政府之捐獻，不受金額
    之限制。」為所得稅法第17條第1 項第2 款第2 目第1 小目
    所明定。次按「當事人主張事實須負舉證責任，倘其所提出
    之證據不足為主張事實之證明，自不能認其主張之事實為真
    實。」改制前行政法院36年判字第16號判例可資參照。
三、本件原告87、89及90年度綜合所得稅結算申報，列報其各該
    年度捐贈列舉扣除額分別為910,000元、602,000元及
    630,000元（90年度有50,000元為年費，非屬捐贈性質），
    其中原告各該年度對洽響樂團之捐贈收據分別為550,000元
    、200,000 元及330,000 元，被告以原告未能提示其對洽響
    樂團捐贈之資金流程暨其他相關證明，遂否准其認列系爭捐
    贈列舉扣除額分別為537,545 元、200,000 元及330,000 元
    。原告不服，循序提起本件訴訟，為如事實欄所載之主張。
    經查：
(一)、所得稅之扣除額係稅捐減免事項，其是否存在，應由主張
      其存在之納稅義務人負具體及客觀舉證責任。準此，本件
      原告主張其有系爭捐贈事項，得為其綜合所得稅之列舉扣
      除額，自應就該等事項存在，負具體及客觀之舉證責任，
      亦即如依原告之舉證及本院依職權調查之結果，就該捐贈
      事實之存在，無法形成確實心證 (即無法證明有捐贈與事
      實，包括確信其不存在及其存在與否可疑)時 ，原告應受
      不利益之判決，即不能將之認列為扣除額。
(二)、原告提出用以證明其有系爭捐贈洽響樂團事實之證據，為
      洽響樂團公開募款台北銀行000000000000帳戶紀錄，存款
      當日開具之收據及原告於開立收據日期前後第一銀行帳戶
      資金進出紀錄。然就捐款方式，原告於申請復查時，稱其
      係「捐款存入執行演藝團體洽響樂團銀行帳戶，供其公益
      演藝等運用」 (見原處分卷所附復查申請書)， 訴願程序
      中則稱其係不定期受邀觀賞本土傳統表演藝術，活動後出
      於個人意願給予不定額之現金小額捐款，由該樂團登載，
      再於年終開具三聯式捐贈收據等語 (見原處分卷所附訴願
      書)， 提起本件訴訟時，於起訴書狀 (原告載為「再訴願
      書」)其 係不定期受邀觀賞本土傳統表演藝術，活動後出
      於個人意願給予不定額之現金小額捐款，由該樂團登載，
      再於年終開具三聯式捐贈收據等語，經其向該樂團負責人
      楊先生 (按即證人乙○○)了 解捐款流向，其表示原告捐
      款係由洽響樂團累積一定數額後，以提款卡存入該樂團銀
      行帳戶，於行政訴訟補正狀則稱出於個人意願給予不定額
      之現金小額捐款，由該樂團登載或在年度終了交付整額現
      金，再於年終開具三聯式捐贈收據等語。然原告所主張之
      系爭捐款，係現金交付，非原告存入洽響樂團帳戶；各筆
      金額自100,000 元至230,000 元，並非小額捐款；6 筆「
      捐款」中，有3 筆與存入洽響樂團銀行帳戶之金額相同，
      並非原告捐款由洽響樂團「累積一定數額後」，以提款卡
      存入該樂團銀行帳戶。就捐款來源及流向，經核對原告提
      出之資料，(1)87年：(甲)收據日期87年8月11日捐款150,000
      元，洽響樂團帳戶是87年8 月26日存入現金250,000 元，
      日期相差半個月，金額亦不相符；收據日期87年12月11日
      捐款200,000 元，87年12月11日存入現金200,000 元，日
      期及金額雖相符，惟並非原告所稱之經其向該樂團負責人
      楊先生了解捐款流向，其表示原告捐款係由洽響樂團「累
      積一定數額後」，以提款卡存入該樂團銀行帳戶；收據日
      期87年12月23日捐款200,000 元，洽響樂團銀行帳戶87年
      12 月23 日存入現金250,000 元，金額不符。89年：(甲)收
      據日期89年10月31日捐款200,000 元，洽響樂團帳戶89年
      10月31日存入現金250,000 元，金額不符，原告第一銀行
      帳戶89年9 月22日提領430,000 元，日期相差逾一個月，
      金額亦不符；89年10月25日—提領100,000 元，日期與金
      額亦均不符。(3)90年：(甲)收據日期90年5 月2 日捐款
      230,000 元，及收據日期90年5 月31日—捐款100,000 元
      ，與洽響樂團帳戶90年5 月2 日及90年5 月31 日 存入現
      金金額雖相符，但與原告所稱之捐款來源即原告第一銀行
      帳戶90年4 月2 日—提領370,000 元，日期相差1 個月以
      上，金額亦不符。就交付捐款情形，原告稱係其提領現金
      委託其母親轉交洽響樂團團長乙○○開立收據( 本院卷第
      65 頁 準備程筆錄) ，與證人乙○○證述原告拿現金給他
      (本院卷第65頁準備程筆錄)等語不相符，亦與其於上述書
      狀上所稱給予不定額之現金小額捐款，由該樂團登載，再
      「於年終開具三聯式捐贈收據」不符。原告之舉證既有上
      述不符矛盾之處，即不足以證明上開捐贈與事實存在。
(三)、本院依職權訊問證人乙○○，其雖證述原告有系爭捐贈事
      實存在，然其證述係原告拿現金給他，與原告稱係其提領
      現金委託其母親轉交洽響樂團團長乙○○開立收據等語不
      符，已如上述。又證人乙○○於被告所屬松山分局調查洽
      響樂團90年捐贈收號入情形時，出具說明書謂景德鎮文教
      基金會為洽響樂團之扶植者，該基金會接受政府單位及民
      眾文化捐款時，即開立三聯式之收據，第1 聯交捐款人，
      第2 聯交洽響樂團，第3 聯由該基金會存查，因捐款人鑑
      於該基金會之捐款收據上只記載為執行公益文化款，而政
      府許可該基金會從事推展傳統陶藝、園藝、茶藝、音樂等
      多項文化業務，捐款人深怕要傳承臺灣鄉土音樂文化之捐
      款，被該基金會流為他項陶藝、園藝、茶藝使用，乃強烈
      要求該基金會委辦鄉土音樂之團體即洽響樂團，開給用途
      證明收據，因此洽響樂團之收據純屬用途證明( 見原處分
      卷之書面說明) 。據此說明，捐款係捐予景德鎮文教基金
      會，然與其證述其受原告捐款( 現金) ，由其存入銀行帳
      戶等語不符。證人乙○○復無法提出捐款帳簿資料供查(
      依稅捐稽機關管理營利事業會計帳簿憑證辦法第26條第1
      項，保存會計帳簿義務為會計年度決算程序辦理終了後10
      年)(另洽響樂團系爭87、89及90年度機關或團體及其作業
      組織結算申報係書面審核，並未調帳，見被告提出外放之
      查報資料，証人稱每年有查帳云云，與事實不符) 。按證
      人乙○○係開立本件捐款收據之人，苟有不實情事，其可
      能負幫助逃漏稅捐、偽造文書罪嫌，其證詞已有偏頗之虞
      ，且有上述矛循之處，又無法提出帳簿供查，自不能僅憑
      其片面有偏頗之虞之證詞而認原告確有系爭捐贈之事實。
四、從而，依原告之舉證及本院依職權調查之結果，無法證明原
    告有系爭捐贈事實，原處分否准認列原告捐贈列舉扣除額53
    7,545 元（87年度捐贈總額以綜合所得總額20％為限）、
    200,000 元及330,000 元，而核定原告87年度綜合所得總額
    為4,487,725 元，淨額為3,756,152 元，發單補徵稅額
    164,878 元；89年度綜合所得總額為3,932,041 元，淨額為
    2,994,273 元，發單補徵稅額82,039元；90年度綜合所得總
    額為3,781,003 元，淨額為2,965,050 元，發單補徵稅額
    189,902 元，並無違法，訴願決定予以維持，亦無不合。原
    告訴請撤銷，為無理由，應予駁回。
五、據上論結，本件原告之訴為無理由，爰依行政訴訟法第98條
    第3 項前段，判決如主文。
中    華    民    國    95     年    11     月   23   日
                        第三庭審判長法  官 姜素娥
                                    法  官 陳國成
                                   法  官 吳東都
上為正本係照原本作成。
如不服本判決，應於送達後20日內，向本院提出上訴狀並表明上
訴理由，如於本判決宣示後送達前提起上訴者，應於判決送達後
20日內補提上訴理由書（須按他造人數附繕本）。
中    華    民    國    95     年    11     月   23   日
                                    書記官 張能旭


司法院資訊處製作；財團法人民間司法改革基金會備份。
